最高法院刑事判決　　　　　　　　　　　　　　　九十一年度台上字第三０五二號
　　上　訴　人　甲○○
　　選任辯護人　陳煥生律師
右上訴人因貪污案件，不服台灣高等法院中華民國九十年八月十七日第二審判決（八
十八年度上訴字第四五０二號，起訴案號：台灣桃園地方法院檢察署八十五年度偵字
第一一六三０、一四六０二號），提起上訴，本院判決如左：
    主  文
原判決關於甲○○部分撤銷，發回台灣高等法院。
    理  由
本件原判決撤銷第一審關於上訴人甲○○部分之科刑判決，改判認上訴人係犯刑法第
二百十六條、第二百十三條之行使登載不實公文書罪，及與已定讞之鄭瑞汀共犯修正
前戡亂時期貪污治罪條例第六條第三款（原判決誤載為第六條第一項第四款）之對於
監督之事務，直接圖利罪，依牽連犯之規定，從一重論以共同對於監督之事務，直接
圖利罪，處有期徒刑貳年柒月，固非無見。
惟按：(一)證據雖已調查而其內容尚未明瞭者，即與未經調查無異，如遽行判決，仍屬
應於審判期日調查之證據未予調查。又刑法第二百十三條之公文書登載不實罪，以公
務員對於其職務上所掌之公文書，為虛偽之登載者為成立要件。原判決就上訴人登載
不實公文書並進而行使部分，認定上訴人係交通部台灣鐵路管理局（原台灣省政府鐵
路管理局，下稱台鐵）工段處台北工務段桃園分駐所前主任，於民國八十年六月間，
任職台北工務段桃園分駐所主任期間，負責台鐵承辦「代辦中國石油股份有限公司桃
園煉油廠專用側線養護工程」監工業務，負有檢驗及檢查該工程之責，為圖利該工程
之次承攬人鄭瑞汀，而於八十一年一月十八日，逕自在其職務上所掌管填製之「發包
工程計價明細表」公文書上，為不實之登載，持向不知情之台鐵工務處申請據以先行
核發百分之九十之工程款等情，係以上訴人於法務部調查局北部機動組訊問時及檢察
官偵查中之自白，暨卷附之該「發包工程計價明細表」影本（附於偵字第一六一四八
號偵查卷第十四頁），為其憑據之一（見原判決第八頁）。然依卷附之上開明細表影
本觀之，其計價者（即製表者）欄並無可資辨識之字跡或印文，尚難憑以認定係上訴
人所填製；又原判決既認定上訴人係前揭工程之監工，擔負檢驗及檢查該工程之責，
則發包工程之計價業務，是否亦在其承辦職務之範圍？上開「發包工程計價明細表」
是否為其職務上所掌之公文書，並由其負責填製？顯然均欠明瞭，而仍有疑義。原審
未詳加調查究明，遽為不利於上訴人之論斷，自有未當。(二)犯修正前戡亂時期貪污治
罪條例之罪，宣告有期徒刑以上之刑者，並宣告褫奪公權，同條例第十七條定有明文
。故凡論以該條例之罪，而宣告有期徒刑以上之刑者，必須併為褫奪公權之宣告，法
院無審酌之餘地。原判決論上訴人以上開條例第六條第三款之對於監督之事務直接圖
利罪，並判處有期徒刑二年七月，竟未依法併予宣告褫奪公權，難謂無判決不適用法
則之違誤。(三)戡亂時期貪污治罪條例於八十一年七月十七日修正為貪污治罪條例，又
先後於八十五年十月二十三日、九十年十一月七日修正公布施行，有關對於監督之事
務直接圖利罪之構成要件及刑度，均已有所變更，原審未及併就現行法為新舊法之比
較適用，亦屬無可維持。以上或為上訴意旨所指摘，或為本院得依職權調查之事項，
應認原判決關於上訴人部分有撤銷發回之原因。
據上論結，應依刑事訴訟法第三百九十七條、第四百零一條，判決如主文。
中      華      民      國    九十一    年      六      月      五      日
                              最高法院刑事第十庭
                                  審判長法官  林  增  福
                                        法官  邵  燕  玲
                                        法官  吳  昆  仁
                                        法官  陳  世  雄
                                        法官  惠  光  霞
      右正本證明與原本無異
                                              書  記  官
中      華      民      國    九十一    年      六      月      七      日
